---
title: "Compte rendu de séance"
author: "Emile Hembert"
date: "2026-10-05"
output: html_document
---

```{r setup, include=FALSE}
knitr::opts_chunk$set(echo = TRUE)
```

## Partie 1 : recherches

Pour trouver quelle méthode utiliser j'ai simplement taper sur Google et donc Gemini, avec un prompt donnant :
- Le type de données que nous possédons : expression de différents gène au cours de 36 points de temps.
- Ce que l'on cherche, former des groupes de gène co-exprimés.
- Que cette méthode pourait être utilisé en remplacement à WGCNA.

Ensuite j'ai donc trouvé un groupe de méthode que je connaissais déjà et qui me semblait plutot facilement implémentable, le clustering.

Différentes méthodes étaient proposées :
- Mfuzz
- TimeToCLust 
- SplineCluster
- STME
- RAIN
...

Je me suis penché ici sur Mfuzz car il semblait plus facile à mettre en place et se portait bien a nos type de données.

## Partie 2: Ce que je voulais faire et ce que j'ai fait 

Pour mettre en place mfuzz sur les données de "MitoGenes.txt" j'ai tout d'abord vérifier qu'il pourvait bien s'appliquer à ce style de données. (voir l'article suivant dans lequel l'exemple semble similaire à ce que je veux faire)
Kumar L, E Futschik M. Mfuzz: a software package for soft clustering of microarray data. Bioinformation. 2007 May 20;2(1):5-7. doi: 10.6026/97320630002005. PMID: 18084642; PMCID: PMC2139991.

J'ai ensuite décider de reprendre point par point l'introduction à mfuzz : https://bioconductor.posit.co/packages/3.20/bioc/vignettes/Mfuzz/inst/doc/Mfuzz.pdf

### Méthode
```{r}
#importation des données
expData = read.table("Mito_Genes.txt", header = T, row.names = 1)
```
Avant d'appliquer le clustering nous devons un peu modifier les données en les normalisant. Nos données ne sont pas des données et resemble plutot à des intensité d'expression, j'ai alors utilisé la librairie limma en normalisant par quatile puis appliquer une transformation log2.

#### Normalisation des données
```{r}
#chargement de la librairie limma 
library(limma)

#normalisation
expData_q = normalizeQuantiles(as.matrix(expData))
expData_n = log2(expData_q +1)
```

Nous avons maintenant des données pouvant être utilisée a des fins de clustering, et je peux suivre les indication de l'introduction à mfuzz.

#### Création de l'objet mfuzz
Pour pouvoir utiliser les fonction du packages mfuzz il faut que nos données aient un format particulier, un "ExpressionSet".
```{r,message=FALSE,warning=FALSE}
library(Mfuzz)
#Création de l'objet 
esetData = new("ExpressionSet",exprs=as.matrix(expData_n))
```

#### Correction des valeurs manquantes 
On peut ensuite s'assurer de retirer les valeurs manquantes dans le tableau même si il n'y en a normalement pas.
```{r}
data.f = filter.NA(esetData,thres = 0.25)
```
Nous pouvons dans certains cas retirer des gènes qui ne varient pas ou qui sont exprimé que très faiblement, et on évite ici un filtre à priori.

#### Standardisation
Comme la méthode utilise la distance euclidienne la normalisation s'assure que des gènes avec des profil d'expression proche mais avec différentes intensité pourront être détecté comme appartenant au même cluster.
```{r}
data.s = standardise(data.f)
```

#### Clustering 
Nous pouvons maitenant procéder au clustering, il y a cependant 2 paramètres qu'il faut choisir à priori avec cette méthode.
- le "fuzzifier" paramtre permettant le chevauchement d'un gène sur plusieurs culster. Il peut être déterminer de manière automatique.
```{r}
m_e = mestimate(data.s)
m_e
```
- il y a aussi le nombre de cluster , mais pas de méthode pour déterminer le meilleur, il faudra le faire visuellement à postériori.

Voici un petit test pour un nombre de cluster arbitraire de 5 
```{r,new.windiw=FALSE}
cl = mfuzz(data.s,c=5,m=m_e)
par(mfrow = c(5, 2))
mfuzz.plot(data.s,cl=cl,mfrow=c(3,2),time.labels=colnames(expData))
```

on peut voir ici 
```{r}
Ov = overlap(cl)
Ptmp = overlap.plot(cl, over=Ov,thres=0.05)
```
